【裁判字號】    92,上易,386
【裁判日期】    920717
【裁判案由】    詐欺
【裁判全文】
臺灣高等法院臺中分院刑事判決                    九十二年度上易字第三八六號
    上  訴  人  臺灣臺中地方法院檢察署檢察官
    上  訴  人
    即  自訴人  甲○○
    上  訴  人
    即  被  告  丙○○
右上訴人因被告詐欺案件，不服臺灣臺中地方法院九十一年度自字第四七五號，中華
民國九十二年一月十六日第一審判決，提起上訴，及臺灣臺中地方法院檢察署移
案審理（九十一年度偵字第一七四四八號），本院判決如左：
    主      文
原判決撤銷。
丙○○連續意圖為自己不法之所有，以詐術使人將本人之物交付，處有期徒刑陸月，
如易科罰金，以佰元折算壹日。被訴詐欺得利部分無罪。
    事      實
一、丙○○基於意圖為自己不法所有之概括犯意，於民國九十年一月八日，在臺中市
    向甲○○訛稱其因承包政府工程，而工程款尚未全部領到，急需要週轉金，一個
    月即可還款，使甲○○一時失察，誤信為真，隨於翌日向自己之三哥王溪木調借
    九十年一月九日期面額新臺幣（下同）二十五萬元劃平行線之即期支票一張，丙○○又佯稱支票需委託提示領款，約需三天時間，恐來不及支應，故甲○○乃請
    王溪木劃掉平行線，由甲○○改領現金，將二十五萬元現金在丙○○原住所即臺
    中市○○○路三八一號十九之十樓之樓下交付。嗣於九十年三月間，丙○○又向
    甲○○佯稱因要支付房租等款項，急需要款項支應，甲○○因而陷於錯誤，於九
    十年三月十九日（自訴意旨誤為六月間）將其所有車牌ＱＳ－五八七七號鈴木超
    級金吉星二千西西汽車一輛，開往臺中市○○○路富貿當鋪典當，先後借得二十
    四萬元及六萬五千元，並將其中三十萬元交付被告應急。又自九十年一月中旬某
    日至同年六月間某日止，丙○○先後向甲○○佯稱：其弟擅自將房屋設定抵押，
    因無力繳款將被拍賣，且其母親剛去世，需要喪葬費用，需要金錢云云，使甲○○再度陷於錯誤，而分別在丙○○位於臺中市○○○路三八一號十九之十該大樓
    之一樓騎樓、國立自然科學博物館後門等處，陸續交付十萬元、十二萬元、二萬
    元、三萬元不等之金額，合計達五十萬元，而丙○○取得上開金額後，並未將之
    用於喪葬費用或清償抵押借款之上，反而挪作他用。迄九十年七月間起，甲○○
    陸續向被告要求還款，被告不得已，乃於九十年十一月十四日簽發票號第一０六
    六五六號，面額二十萬元（九十年十二月三十日到期）、票號第一０六六五七號
    ，面額二十萬元（九十一年二月二十八日到期）、票號第一０六六五八號，面額
    四十萬元（九十一年五月三十日到期）之本票三張，交付甲○○資為搪塞，然該
    本票屆期均未獲付款，甲○○又向友人查證後，確認丙○○之母親並未去世，丙○○又否認因工程週轉需要借支二十五萬元之事，至此甲○○始知受騙。
二、案經甲○○提起自訴。
    理      由
壹、有罪部分：
一、上訴人即被告丙○○於審判期日未到庭陳述，據其於原審及本院調查中供述，則
    矢口否認有於右揭時地向自訴人甲○○施用詐術取得財物之犯行，其於原審先供
    稱：其曾於九十年（筆錄誤植為九十一年）一、二月間向自訴人借八、九十萬元
    之支票，共十幾張，是因工程的需要而借票，該支票事後均有兌現，自訴狀所載
    借現金二十五萬元與該部分無關；另其並沒有陸續向自訴人借貸五十萬元，也未
    曾說其母親過世需要喪葬費，但其有於九十年三月間，向自訴人說其弟弟將其房
    屋拿去設定抵押，其想要結清，故向自訴人借貸二十五萬元，自訴人於九十年三
    月間，在臺中市○○○路三八一號十九之十其居所樓下交二十五萬元，此筆二十
    五萬元至今尚未清償，因自八十九年底至九十年十二月底，自訴人陸陸續續向其
    拿一些體育用品及自訴人之小孩學球的費用，均未清償，總金額有四十餘萬元，
    所以就從她所欠之四十餘萬元內抵銷該筆二十五萬元債務，其已向自訴人講過，
    並獲同意對帳；至典當車子之金額，自訴人貸予三十萬元，此筆至今尚未償還，
    因自訴人尚有貨款未結清；而其所簽發八十萬元本票，除了抵前開二筆各二十五
    萬元及三十萬元之借貸，尚包括向自訴人借票二十餘萬元之金額，此八十萬元至
    今尚未清償。嗣於原審具狀答辯又稱：其未向自訴人稱因工程款未請領，需要週
    轉金而向自訴人調借二十五萬元，而係借用支票，金額為二十萬元整；另其弟因
    將其房屋抵押，其曾向自訴人分別借用十萬元及十二萬元，但已分別清償十二萬
    元及六萬元；又其另於被告典當車子時，向被告調借二十五萬元，此筆款項，其
    曾代為支付利息四至六個月，每個月利息二萬多元。另於同份答辯狀又稱：八十
    九年十二月底因有急用，向自訴人借款十萬元，九十一年一月初又借用二十萬元
    ，再過一個月，又借了十二萬元，總計借款四十二萬元，事後曾清償十二萬元及
    六萬元，自訴人典當車子又借支二十五萬元；但自訴人亦曾向其進貨銷售，貨款
    總金額約四十七萬元，均未曾支付，其未曾向自訴人詐欺云云。惟查：
  (一)、被告於原審答辯狀已自承曾於九十年一月初，向自訴人借款之事實，雖其或稱
      借得二十萬元、或稱之前已曾借得十萬元云云，就借貸之金額，與自訴人指述
      不符；然本件自訴人確於九十年一月九日先向其兄王溪木借得一張金額為二十
      五萬元之支票，同日又自王溪木之存款帳戶領取現金二十七萬元，並將其中二
      十五萬元借予被告等事實，業據自訴人指述甚詳，並有支票存根及存摺影本在
      卷可稽，參以被告於同期間，確有以羽泰營造有限公司及祥發營造有限公司向
      臺中市政府承作人行道改善、整修工程，有營造綜合保險單二紙影本在卷可參
      ，依該保險單所載，保險期間（即相當於施工期間）分別為自八十九年十二月
      七日至九十年二月二十八日，及八十九年十二月十四日至九十年二月二十八日
      ，堪信自訴人之指述，確屬有據，且合於事理，則被告確有於九十年一月九日
      ，以工程款未領，急需現金週轉為由，向自訴人借得二十五萬元，應堪認定。
      其事後卻否認有該項借款，並於原審調查中，辯稱僅向自訴人借用支票使用，
      顯然於借貸時，即無清償之本意，其有為自己不法所有之意圖，而施用詐術使
      自訴人陷於錯誤貸予款項甚明。
  (二)、至被告於九十年三月十九日，確與自訴人共同將自訴人所有之車輛持往典當，
      得款三十萬餘元，並由自訴人將其中三十萬元借予被告等事實，業經被告於原
      審調查中坦承無訛，並經證人即自訴人典當車輛之富貿當舖負責人丁○○於本
      院到庭結證屬實，且有當票影本一紙在卷可稽，足證自訴人此部分指訴亦屬真
      實。雖自訴人於自訴狀載稱係於九十年六月間借予被告三十五萬元，然其後於
      本院調查中已改稱約為三十萬元，其當時係連同本身所負擔之利息併予計入，
      故稱借予三十五萬元。至借貸時間，應係因時隔年餘，記憶有誤所致，然此部
      分既有前開當票記載典當時間為九十年三月十九日，自堪認其借貸時間，亦為
      同一時間。參以被告以支付租金等需要為由，向自訴人借得前開款項，事後卻
      或辯稱僅借得二十五萬元，或辯稱係自訴人自己需要用錢而前往典當云云，而
      始終未能提出其確將款項用於原向自訴人陳稱借用目的之證據，益足見其借款
      之時亦有為自己不法所有意圖，而對自訴人施用詐術之事實。
  (三)、次查證人邱華玲於原審九十一年十一月十四日審理具結證稱：「（是否認識被
      告丙○○？）八十七年二月間我從日本留學回國，我到丙○○開設之法財貿易
      公司應徵，擔任日文國貿業務員，當時我並不知道法財公司財務發生困難，他
      們有進口一些食品到賣場去賣。八十七年四月間我與丙○○成為男女朋友，七
      月間法財公司就倒閉，我就與我弟弟合資開設日式食品行。到九十年四月底丙○○就因案消失，我們就沒有往來。」、「（是否曾與自訴人甲○○見過面？
      ）八十九年九月間，丙○○搬到臺中居住，我到臺中找丙○○，丙○○有時會
      帶我到球館打球，我有見過甲○○，但沒有跟她說過話，甲○○當時受僱於該
      球館。」、「（是否知道甲○○與丙○○之關係？）我不知道，自九十年五月
      開始，甲○○打電話給我，跟我談一些有關票據的事情，甲○○後來有跟我提
      到丙○○的母親過世，丙○○本來預計九十年初要還她錢，因丙○○的母親去
      世，所以才拖延還款，甲○○說是丙○○跟她說他母親去世的事情，但我於八
      十九年八月間我有見過丙○○的母親，我認為他母親不可能忽然去世，九十年
      十月間我有去高雄找過丙○○的母親，請她跟丙○○聯絡，請他將向我借的車
      子還給我。」等語。是依證人邱華玲之證詞可知，被告有向自訴人佯稱其母親
      去世之事，自訴人並因此向證人邱華玲求證，證人邱華玲嗣後亦至高雄找過被
      告之母親查證，足見自訴人之指訴被告曾以其母親去世為由，向自訴人借款，
      並非子虛烏有之事，足可採信。另證人程俊達於原審九十一年十一月十四日審
      理時具結證稱：「（現任何職？）我是體育用品公司負責人，因業務上的需要
      ，我經常去惠文路之ＸＯ羽球館。」、「（是否認識被告丙○○？）我是到球
      館經張哲榮介紹認識，丙○○當時是羽球的球友。」、「（丙○○是否曾經跟
      你提過他祖父去世的事情？）九十年間我請丙○○幫我在臺中銷售體育用品，
      但丙○○在貨款上都會延誤，有一次我人到臺中，但丙○○不在臺中，我打電
      話跟他聯絡，他說他人在南部，他的祖父去世在做頭七，沒辦法趕回來，所以
      我也沒有收到貨款，我就回臺北。」等語。又證人張哲榮於原審九十一年十一
      月十四日審理時具結證稱：「（與ＸＯ球館有何關係？）我是在ＸＯ羽球館內
      經營體育用品，該球館上午六點到十二點由我管理，十二點以後由甲○○管理
      。」、「（與丙○○如何認識？）我是經潘佩杰介紹認識的，認識之後丙○○
      常到球館泡茶、打球，後來跟他很熟。」、「（丙○○是否跟你提過他祖母去
      世的事情？）九十年三月間，丙○○在聊天中說他要結婚，但因他祖母去世因
      而婚期要延期。」、「我確定丙○○有跟我提過他祖母去世，丙○○同時有跟
      我說他女朋友的祖母也去世，且他說他的婚期因而延期。」等語。依證人程俊
      達、張哲榮之證詞可知，被告有以其親人世去為藉口以拖延給付債務、貨款或
      婚期之習性，凡此亦可佐證自訴人訴稱：被告以其母親去世需要喪葬費為由借
      款等語，與事實相符。參以自訴人於原審九十一年十月三十一日審理時陳稱：
      「丙○○所說之貨款部分是實在，但我都有將貨款交付給他，我沒有欠丙○○
      貨款，我只在九十年十二月二十日最後一筆的貨款沒有付清，金額應該只有十
  萬餘元，但我在出貨單上簽的金額是十九萬三千餘元，因丙○○說不足的部分
      ，他會補給公司。」等語，此雖與被告所辯解：至九十年十二月底自訴人有欠
      伊四十餘萬元羽球用品費用，並以金額抵銷上開借款云云有關，但上開羽球體
      育用品金額之結算日為九十年十二月底，與此部分借款之發生日係從九十年一
      月中旬至九十年六月間某日止之時間不合，換言之，被告借款時告知自訴人之
      借款目的與其之真正使用目的不符，使自訴人無法確實評估其借款後得否收回
      之風險，其為詐欺取財之構成要件已屬該當，不論事後是否有清償或抵銷之事
      由，均無礙詐欺行為之成立。自訴人雖就此部分未提出任何借款證明，但被告
      亦供承曾有向自訴人借款十萬、十二萬元之事，其金額雖然與自訴人所指出之
      五十萬元不符，但本院審酌自訴人均係以現金交付，而被告與自訴人當時關係
      親近，因此未要求被告交付借款證明，應與社會常情相符。況自訴人於本院已
      提出其於前開期間，有薪資收入，及以保單質借、保險解約，並信用卡預借現
      金之方式取得資金，足以借予被告，暨被告事後簽發本票搪塞之證據；再參酌
      證人邱華鈴、證人程俊達、張哲榮三人之上開證詞，足認自訴人此部分之指訴
      ，堪予採信。
    綜上所述，此部分事證已臻明確，被告前揭辯詞顯係卸責之詞，不足採信，其詐
    欺取財之犯行，洵堪認定。
二、核被告所為，係分別犯刑法三百三十九條第一項之詐欺取財罪。被告先後多次詐
    欺取財行為，時間緊密，犯罪構成要件相同，顯係基於概括犯意為之，應依刑法
    第五十六條連續犯之規定論以一罪。原審法院因認被告詐欺取財部分犯行事證明
    確，而予論科，固屬有據。然原判決認被告僅詐欺自訴人五十萬元，就被告另向
    自訴人借用二十五萬元及三十萬元部分（即前段(一)、(二)部分），認未構成犯罪，
    而未併予論科，核有未當。被告上訴意旨否認詐欺犯行，仍執陳詞，指摘原判決
    此部分不當，雖無理由；然自訴人上訴意旨認被告確有前開詐欺取財犯行，並執
    以指摘原判決有量刑過輕之不當，則有理由，且原判決既有前揭可議之處，自應
    由本院將原判決關於詐欺取財部分撤銷改判。爰被告審酌被告利用自訴人之感情
    弱點，對之詐欺得款達百萬元以上，犯後復否認有詐欺之意圖，且迄未與自訴人
    達成和解，賠償損害，顯無悔意，姑念及其並無犯罪前科，本案為初犯，有臺灣
    高等法院被告全國前案紀錄表可參等一切情狀，量處如主文第二項前段所示之刑
    ，並諭知易科罰金之折算標準，以資懲儆。
貳、無罪部分：
一、自訴意旨另略以：被告又基於為自己得不法利益之詐欺故意，自九十年三月十四
    日至同年五月三十一日止，向自訴人佯稱：伊將在臺中市○○路附近開設二家日
    本便當店，其中一家將交由自訴人經營云云，致自訴人信以為真，因而交付華南
    商業銀行臺中港路分行之支票存款帳戶第000000000000號之支票一
    本供被告使用，並約定由被告將存款存入該帳戶內，詎支票屆期其並未將金額存
    入，致自訴人遭支票持有人邱郁田追索票款，因認被告涉有刑法第三百三十九條
    第二項之詐欺得利罪嫌云云。
二、質之被告固坦承有向自訴人借用前開支票無訛，然堅決否認有何詐欺得利之犯行
    ，其於原審具狀辯稱，係因向臺中市政府標得兩件工程，因廠商需要請款，而自
    己未使用支票，故向自訴人借用，支票發票日屆至，則由其將款項存入供兌領，
    其未向自訴人詐欺使用支票云云。經查自訴人認被告涉有此部分詐欺得利犯行，
    固據提出臺灣臺中地方法院民事判決、支付命令及支票存款戶退票備查卡為證；
    然經本院質之自訴人陳稱：「（問：共借給被告幾張支票﹖）大約有一、二十張
    ，需要回去查詢才知道，：：：我的支票已經停用了二、三年之久，後來就是被
    告在使用。（問：被告係為開設日本料理店才向你借票使用﹖）一開始他說他的
    票在高雄，他才向我借票使用，我的票都是交給他使用，後來跳票，他告訴我說
    他沒有錢可以還給別人，他要我開小額的票給他使用，一開始他會拿到我那裡請
    我開，之後，他要我開票然後再寄給他要給的人，被告說跳票的部分，持票人會
    將支票寄還給我，也就是有註銷的部分就是他們寄還的，沒有註銷的部分就是後
    來我寄過去跟別人換的。」參以卷附支票存款戶退票備查卡，及本院向華南銀行
    調閱之自訴人支票帳戶存款往來明細表所載，被告向自訴人借用之支票，其發票
    日始於九十年三月十四日，終於九十一年四月六日，共計三十四張，其中十二張
    （發票日由九十年三月十四至九十年四月三十日）已由被告存入金額達七十四萬
    餘元，供持票人兌領；另有八張（發票日由九十年四月二十五日至九十年六月十
    日）雖曾遭退票，然均已取回支票辦理註銷紀錄；其餘遭退票未取回之支票共十
    四張（發票日自九十年七月六日至九十一年四月六日），金額合計為五十七萬六
    千元。另徵之被告於原審提出之送款簿存根二紙及匯款存根一紙，足證被告所辯
    其向自訴人借用支票之初，確係支付工程款項，且已將款項存入帳戶內供兌領，
    確屬實情。而衡之常情，本件被告既未真正開設日本料理店，此為自訴人所知之
    事，被告使用支票自難認與日本料理店有何關連，自訴人於本院又未能提出被告
    向其借用支票，與被告向其陳稱開設日本料理店之間有何具體關連，故自訴人指
    訴被告係假藉要開設日本料理店為由，向其借用支票，尚難遽予採信。況苟被告
    有意以詐欺手段，向自訴人詐借支票使用，以圖得不法利益，其何需自行籌款存
    入自訴人帳戶，以供兌領﹖又何需積極向持票人索回支票，供自訴人向銀行註銷
    退票紀錄﹖此外，並查無任何積極證據足資證明被告涉有此部分詐欺得利之犯行
    ，被告此部分被訴之事實，要屬不能證明。原審法院未詳予調查被告向自訴人借
    用支票全情，遽以詐欺得利罪予以論科，自有未當。被告上訴意旨否認此部分犯
    行，並執以指摘原判決此部分不當，即有理由，應由本院將原判決此部分撤銷，
    改為被告無罪之諭知。
、臺灣臺中地方法院檢察署檢察官移送併案審理意旨（九十一年度偵字第一七四四
    八號）另略以：被告丙○○與卓佩佩（業經不起訴處分）於九十一年一月間攜帶
    印有肯歐運動用品事業有限公司（以下簡稱肯歐公司）之產品錄，向乙○○佯稱
    該公司係日商KAY.O 株式會社三盟商事之臺灣分公司，並聲稱該公司握有大量國
    立清華大學、國立臺南師範學院等之體育服裝訂單，要求乙○○幫忙介紹服裝製
    造業者，同時表示其所購買之服裝均將委託乙○○製版，致乙○○不疑有詐而介
    紹達將企業有限公司（以下簡稱達將公司）與之認識，被告旋以肯歐公司名義向
    達將公司購買圓領衫等產品，九十一年一月份訂貨四萬六千元，已給付三萬元，
    尚欠一萬六千元，九十一年二月份少量訂貨，並給付現金；之後，自九十一年三
    月份起即大量訂貨，計三月份訂貨八十五萬八千八百零五元，四月份訂貨五十二
    萬四千七百四十六元，均未獲付款；而被告向達將公司所購買服裝，均交付乙○○製版，共積欠製版費二十五萬一千三百三十一元，亦皆未付分文，因認被告亦
    涉有刑法第三百三十九條第一項之詐欺取財罪嫌，且與前開論罪科刑部分，有連
    續犯裁判上一罪之關係云云。惟查本件被告所涉前開論罪科刑部分之犯行，係利
    用自訴人甲○○之感情弱點，連續藉詞借款之方式實施詐欺，且犯罪時間係迄於
    九十年六月間止。而前揭併案審理部分，則係利用商業交易之手段施詐，且犯罪
    時間係起於九十一年一月間，二者時間相距已達半年以上，手法又迥不相同，難
    認係基於同一概括犯意，連續實施之詐欺犯罪，不能認有何連續犯裁判上一罪之
    關係，即非起訴效力所及，本院自不得併予審究，應退回原移送檢察署檢察官另
    行偵查。臺灣臺中地方法院檢察署檢察官上訴意旨，以原審法院漏未審酌此部分
    犯行，而執以指摘原判決不當，亦非有據，附此明。
據上論斷，應依刑事訴訟法第三百六十九條第一項前段、第三百六十四條、第三百四
十三條、第二百九十九條第一項前段、第三百零一條第一項，刑法第五十六條、第三
百三十九條第一項、第四十一條第一項前段，罰金罰鍰提高標準條例第一條前段、第
二條，判決如主文。
中      華      民      國      九十二  年      七      月      十七    日
                                臺灣高等法院臺中分院刑事第六庭
                                      審判長法  官  李  文  雄
                                            法  官  陳  嘉  雄
                                            法  官  邱  顯  祥
右正本證明與原本無異。
不得上訴。
                                            書記官  陳  桂  芬
中      華      民      國      九十二  年      七      月      十七    日
                                                                        Ａ


司法院資訊處製作；財團法人民間司法改革基金會備份。
